臺灣板橋地方法院民事判決　　　　　　　　100年度國字第2號
原　　　告　劉禮信　　新北市○.
被　　　告　交通部公路總局第一區養護工程處
法定代理人　莊明松
訴訟代理人　廖世昌律師
　　　　　　王俊翔律師
　　　　　　白佩鈺律師
複 代理 人　安玉婷律師
上列當事人間國家賠償事件，本院於民國100年3月10日言詞辯論
終結，判決如下：
    主  文
被告應給付原告新臺幣伍拾萬壹仟陸佰伍拾柒元。
原告其餘之訴駁回。
訴訟費用由被告負擔十分之八，餘由原告負擔。
    事實及理由
一、程序方面：按「依本法請求損害賠償時，應先以書面向賠償
    義務機關請求之。」、「賠償義務機關拒絕賠償，或自提出
    請求之日起逾三十日不開始協議，或自開始協議之日起逾六
    十日協議不成立時，請求權人得提起損害賠償之訴。」，國
    家賠償法第10條第1項及第11條第1項前段定有明文。查原告
    以被告交通部公路總局第一區養護工程處應負國家賠償責任
    ，而先以書面向被告請求之，經被告於民國99年10月12日拒
    絕賠償等情，有原告提出之被告之拒絕賠償理由書附卷可稽
    （見本院卷第63至64頁），是原告提起本件訴訟，顯已踐行
    上開法定先行程序。
二、原告主張：
  (一)原告於98年9月1日下午六時半前後，騎自行車在新北市新店
    區（即臺北縣新店市○○○路「省道台9線」由南向北行，
    途經新店區○○路○段39巷口附近，因路面凹陷不平（一側
    緩另側陡之偏漏斗狀，最深處約12cm），導致自行車失衡，
    身體前跌，臉部著地。除手腳擦傷外，當場發現牙齒多枚斷
    裂、嘴鼻大量流血，惟意識尚清楚。原告誤以為僅是牙齒斷
    落，手腳皮膚傷而已；經在場之熱心人士林炳宏及游淑芬初
    步協助清理流血後，乃自行離開。隨即於七時許至新店區天
    主教耕莘醫院急診就醫，耕莘醫院急診室綜合醫師初步診斷
    告以：除頭、臉、手腕、手臂、肩、膝、腿多處撕裂傷或挫
    傷之外，較嚴重的是上下牙齒多枚斷裂，上下牙床也受損動
    搖，下牙床有裂，並且鼻樑斷裂，顏面多處骨折，次（2）
    日就鼻部積血、臉部腫脹就診耳鼻喉科，經診斷後當即再依
    醫師建議續就診整型外科。整型外科醫師除持續處理顏面、
    手腳皮膚傷及手腳縫合裂傷外，針對鼻骨及顏面骨折、上下
    牙床裂傷動搖等診療，囑待臉部嚴重腫脹略消腫後即住院進
    行手術治療。於9月4日、7日均赴醫院後續治療；迄9月8日
    住院，9日全身麻醉後進行鼻骨、顏面骨及顎骨骨折手術（
    復位固定術）；並再手術在牙齒裝上齒列固定器，上下牙床
    以鋼絲固定。至9月12日經出院，再持續返院治療。10月22
    日往永和區瓊安牙醫診所開始斷裂牙齒之治療。由於涉及多
    枚牙齒斷裂，且全部牙齒動搖疼痛，此一治療期間長達八個
    月。除一般治療、拔除斷根及縫合外，總共裝固定假牙（牙
    套、牙橋）上顎3枚，下顎8枚；活動假牙上顎2枚，下顎6枚
    （原告下顎原裝有活動假牙4枚，亦受此次跌傷撞壞，連帶
    撞斷之牙齒需一併重製。因活動假牙諸位置周端已無其他牙
    齒支撐，無法裝固定假牙，若要固定僅可採人工植牙）。後
    原告前往臺北市生活牙醫診所看診，為人工植牙醫療並曾轉
    診至歐登醫事放射所製作全口掃瞄X光攝影，惟因斷牙較多
    ，除所費極昂貴外，尚須費時4至6個月之治療期，故暫未處
    理。
  (二)自意外受傷開始，先後就醫日期包括：
  1.耕莘醫院：98年9月1日急診、9月2、4、7日門診（含門診手
    術）、9月8至12日住院手術、9月14、21、25日，10月19日
    及11月13、25日門診（含門診手術）。
  2.瓊安牙醫診所：98年10月22、23、30日、11月3、6、10、12
    、24、27日、12月1、4、8、11、15、17、18日、99年1月11
    、15、20、22日、2月2、26日、3月2、11、16、30日、4月1
    、12、15、22日、5月6、13、21、31日及6月14、23日。
  3.生活牙醫診所：99年7月15、20日。
  4.歐登醫事放射所：99年7月15日。
  (三)事後再至現場，尋得當時拿餐飲用衛生紙供原告清理流血之
    「甘蔗麵線店」店東林炳宏，始知該路邊之凹陷已有相當時
    間（原告受傷約兩個月後始見補填，惟後又見瑕疵。迄99年
    8月11日上午原告依被告所屬中和工務段通知至事故現場共
    同會勘後，當天下午又見補填痕跡）。觀察現場：受到連續
    有兩間麵包店、一間便利商店所致，路邊常有臨時停車，騎
    自行車或機車者路過時多會偏至路中，致不會受該靠路邊之
    凹陷影響；原告當天路過時，恰巧路邊均無臨時停車，自然
    會靠路邊騎車，遂受路面凹陷影響。該路面凹陷不平之情況
    ，應係道路施工後回填不實，且道路管理機關亦未適時處理
    所致。該公共設施（道路）之管理機關，對路面之維護管理
    顯有欠缺，致路面凹陷不平，使原告身體受傷損害。
  (四)請求賠償之金額：新臺幣（下同）681,657元，分列如下：
  1.醫療費用169,207元：耕莘醫院17,207元、瓊安牙醫診所151
    ,000元、生活牙醫診所200元、歐登醫事放射所800元，共計
    169,207元。
  2.交通費用12,450元：住所往返耕莘醫院計程車資原告由部分
    ，新店區○○路○段住所往返新店區○○路耕莘醫院，單程
    計程車資約75至80元（急診當天夜間車資加成達110元），
    每次往返減為75×2＝150元；共往返11次，為150元×11次
    ＝1,650元。辦公室赴瓊安牙醫診所計程車資（往）及公車
    、捷運（返）部分，原告由辦公處所（新店區○○路40號）
    赴牙醫診所（永和區○○路48號），為配合減少請假時數乃
    趕搭計程車前往，每次約280至300元；返程時已下班不趕時
    間遂搭乘公車及捷運，計15＋16－8＝23元（持悠遊卡搭乘
    公車轉乘捷運抵扣8元）；每次往返約280元＋23元，減縮請
    求為300元。共往返36次，為300元×36次＝10,800元。共計
    12,450元。其餘往返生活牙醫診所、歐登醫事放射所及日後
    持續就醫所需未計。
  3.慰撫金50萬元：慰撫金之多寡，「其金額是否相當，自應依
    實際加害情形與被害人所受之痛苦及雙方之身分、地位、經
    濟狀況等關係決定之。」依原告現住所產權屬配偶，本身尚
    有不動產房地兩處，且為公務人員簡任第十二職等主管，年
    收入逾180萬元，以及身體受損傷害之程度，復以日後若須
    植牙8枚，牙醫估計約再花費64萬元，權衡臺北地方法院臺
    北簡易庭98北國簡2號判決及及臺灣高等法院98上國易21號
    判決，慰撫金至少應有50萬元。
  (五)原告前向交通部公路總局第一區養護工程處提出損害賠償請
    求，該處覆以拒絕賠償，其理由為：1.原告「於事故發生後
    並未向警政機關報案」。2.原告受傷後，在場協助清理流血
    之兩位熱心人士雖見到原告跌倒於坑洞所在之「北宜路1段
    39巷口」，但無法證明原告「所受損害與上開路面凹陷間有
    相當因果關係存在」。3.該事故路段同一地點，「並無其他
    因此凹陷造成身體、財產損害之陳情。」。惟查原告僅係單
    純騎自行車受路面凹陷影響跌倒受傷，當時也僅誤認為只是
    單純牙齒斷落，手腳皮膚傷，迅速去就醫即可；由於並非刑
    事案件或涉及兩造自然人之交通事故，依社會常情及一般人
    之正常理解，何來需向警政機關報案之由。另依「拒絕賠償
    理由書」記載兩人接受被告派員詢問之談話，即使兩人未見
    到原告騎自行車駛過凹陷跌倒之剎那，但也證明路面確有凹
    陷（99年8月11日交通部公路總局第一區養護工程處中和工
    務段與原告共同會勘時，也確認該處之凹陷），並證實原告
    是當時騎自行車跌倒在甫經過凹陷路面之後端（北宜路1段
    39巷口）。就現場路面凹陷情況，以當時黃昏光線，除非刻
    意注視，實難明確見到自行車駛過凹陷跌倒之剎那；惟依游
    淑芬、林炳宏兩人此種述實已可推證「路面凹陷」與「原
    告騎自行車跌倒」兩者之間有相當因果關係。至於以該事故
    地點並無其他受傷陳情為拒絕原告請求之理由，實屬奇特之
    論。一則，原告前向被告請求賠償時已明該凹陷所在之處
    在超商門口等由，常有暫停車輛，平時騎自行車不易駛過。
    二則，若該事故地點有其他陳情或請求賠償案件，則被告必
    然已經修復該凹陷，原告也就不會再因而受傷了。99年8月
    11日被告所屬中和工務段通知原告到現場會勘後，當天就派
    員重鋪修復路面凹陷；倘若該凹陷無弊端、不致令人騎自行
    車跌倒，何需即時就匆匆修復。
  (六)被告以交通部「公路養護手冊」已有公路巡查規定以及被告
    與路面修補承包商鴻維營造廠有限公司（下稱鴻維公司）之
    契約、承包商修補工程路面巡查表等稱其「並無發現」，故
    管理無欠缺，實難稱有當；蓋有規定並非代表已經落實規定
    ，姑且不論被告將路面巡查之工作以契約方式交予外包商鴻
    維營造有限公司是否符合交通部「公路養護手冊」中「經常
    巡查」之規定：「日間經常巡查，應由指定工程司辦理。原
    則上以二人為一組」，「夜間巡查，由養護單位正、副主管
    或指派專人辦理」；僅以原告前所指被告答辯狀之照片（見
    本院卷第107至109頁）均非屬原告受傷之凹陷不平所在處，
    復以被告承包廠商巡查表中亦未有該處巡查記載（依被告與
    鴻維公司所訂契約：每日填寫路面巡查表、每條路線均須填
    寫、如無坑洞亦須填寫。），尤其由該路面凹陷迄99年8 月
    11日被告與原告共同會勘時仍然存在，顯見被告徒有管理規
    定，並未落實執行；藉路面修補契約外包而將路面巡查之責
    委予外包商後，又未落實監督，致路面巡查等管理措施並不
    確實。且復未有必要之防護措施，致原告騎自行車經過之該
    凹陷路面不具應有之安全性，因而受傷。故被告於此一事件
    符合國家賠償法第3條第1項之「管理有欠缺」。
  (七)被告以「縱退步言之，被告於公共設施之設置及管理有所欠
    缺」，仍主張「與原告所受之損害並無相當因果關係存在」
    ；並援引最高法院95年度臺上字第923號民事判決為論。惟
    該判決經被告引用之語句後端續有被略去者為：系爭路段「
    確有擺放道路災害與數個三角錐反光標誌，以提醒來往車輛
    小心駕駛，在道路災害標誌上方除有紅燈警示外，下方亦有
    紅白相間之反光標示」等；而本案上開路段並無任何警告標
    誌，顯見被引用之該判決的事實與本訴訟全然有別。被告據
    路面修補工程承包商鴻維營造公司修補凹陷後之說明，認為
    該凹陷不平「應不致使人跌倒」等，實屬臆測之詞。況且該
    承包商於何時修補，並未見被告述明，也未附證據；尤以路
    面修補工程承包商為利害關係人，依常理亦會卸責，避免日
    後被告向其求償（國家賠償法第3條第2項），自當主張該凹
    陷不致使人跌倒等。反觀原告由被告答辯狀查知：被告逕往
    訪問游淑芬之訪談紀錄中有「坑洞深度可使人受傷」一語句
    ，相對於路面修補工程承包商，自當較可採信。由於原告之
    自行車為舊車，事故發生致其有限之損害較難計價，故未請
    求賠償；未料被告竟以原告未提出自行車之損害為由，論斷
    原告之受傷與該凹陷無因果關係，實屬違常之論。
  (八)本案發生時間為黃昏之下午6時半左右、下班交通尖峰時段
    ，在天氣情朗的情況下，也不可能是「能見度高」，對一側
    緩另側陡、偏漏斗狀，相較比直徑約一公尺小很多之凹陷，
    無警告標誌，常人於駛過前不可能發現。被告以主觀臆測主
    張「原告應有所疏忽之情事」，係無根據、牽強附會卸責之
    詞。至於該凹陷究是否為被告所稱僅略為5、6公分尚值存疑
    。（被告依據面修補工程承包商之說，未見證據亦未見說明
    修補時間；且被告於修補後派員訪問第三人林炳宏依記憶所
    稱正巧也同為5、6公分，亦可能有誤差。）以被告之主張「
    直路、無障礙物且視距良好」、「天氣晴朗、能見度高，地
    面亦無潮濕致車輛打滑之因素」，故臆測「原告應有所疏忽
    之情事」等；反之，若路彎、天雨路滑，則是否也可謂「有
    所疏忽」呢？綜觀被告論述，無視實情，純以牽強之理由臆
    測「原告應有所疏忽」以求卸責而已。
  (九)姑且不論臺北市政府法規委員會曾於94年5月9日針對外界對
    該基準損害賠償上限之誤解發布新聞稿澄清「損害賠償係損
    害多少就賠多少，其數額當無上限之規定」；事實上該「計
    算基準」係臺北市政府內部之作業規定，被告並非屬臺北市
    政府而屬交通部公路總局，本案事故地點亦非屬臺北市。且
    該「計算基準」為臺北市政府與人民協議國家賠償事件時之
    參考，僅為「行政規則」之位階，法院的判決自當不受其限
    制；被告竟主張以「行政」內規拘限「司法」判決，本質上
    此種主張是違反我國憲政制度之分權原則，有所不當。
  (十)原告獲有意外傷害保險理賠，其中包括十多年前自保險公司
    開辦新保單以來，原告即依職務身分自費辦理之新光人壽保
    險公司「臺北區司法大廈司法機關員工消費合作社」團體意
    外保險1,000萬元，以及國泰人壽保險公司「法務部」團體
    意外保險500萬元，獲得意外傷害住院、醫療理賠；新光人
    壽73,750元（醫療理賠部分已達上限）、國泰人壽9,500元
    。
  (十一)原告當時未思念請求國家賠償，現場直覺反應向在場協助清
    理流血者林炳宏所述因凹陷跌倒等（參見被告逕訪林炳宏之
    紀錄，如被告99.12.28.答辯狀被證六），所言應有相當可
    信度。原告騎自行車駛過上開路面凹陷以致受損傷，直接證
    據雖或有欠十足，期盼審判長依上述開列事實證據之存在，
    審酌全貌，依普通之經驗法則，採信該在經驗上足以推論發
    生法律上效果的主要系爭事實之情況證據或間接證據，確定
    其相當因果關係。爰依國家賠償法第3條第1項、第9條第2項
    及第11條第1項規定提起本訴等語。併為聲明：被告應賠償
    原告681,657元。
三、被告則以：
  (一)被告於公有公共設施管理並無欠缺，不符國家賠償法第3條
    第1項之前提要件。依交通部頒公路養護手冊，對於一般公
    路之經常巡查頻率規定「每週巡查至少一次」，查依中和工
    務段養護巡查紀錄表示，中和工務段於98年8月1日、4日、8
    日、15日、20日、26日及9月1日皆有對省道台9線進行日間
    經常巡查及養護，巡查結果如發現路面有異常或有坑洞，皆
    有立即採取必要之措施及改善，而在上開巡查時，並無發現
    路面有任何異狀或坑洞。被告另與鴻維公司簽訂省道台9線
    之養護工程契約，而依該契約約定鴻維公司有每日巡察之責
    任，而據鴻維公司所提供之98年5月15日至9月1日省道台9線
    路面修補工程路面巡查表所示，鴻維公司於巡查結果倘有路
    面破損情形，皆有立即採取必要之措施與改善緊急填補完成
    。而上開事故發生當天（即9月1日），鴻維公司亦完成例行
    巡查，於上午10點23分巡查發現有坑洞後，立即於10點30分
    填補完成。另依被告98年9月1日職員（工）值日日記簿所記
    載，「一般記事」欄位記載為「如常」，上開事故發生前被
    告並無接獲任何通知，9月1日夜間值班亦無接獲任何通知。
    因此，就上開凹陷並非係被告所知悉並能及時採取措施加以
    排除者。參照最高法院92年度臺上字第2672號判決，上開路
    段被告業依交通部頒公路養護手冊規定進行經常巡查，且承
    包商鴻維公司亦依契約約定負每日巡查之責任，並倘有發現
    路面破損情形，皆有立即採取必要之措施與改善緊急填補完
    成，則被告並無疏於修檢及未為及時修補之情事，已盡平時
    應盡管理義務。且被告既無從知悉上開凹陷之發生而及時採
    取排除措施，被告對於上開路段之管理應無欠缺，而不符國
    家賠償發生之前提要件。
  (二)縱退步言之，被告於公有公共設施之設置及管理有所欠缺，
    惟與原告所受之損害並無相當因果關係存在。本件原告主張
    騎自行車在上開路段巷口摔倒，然事故發生後原告並未向警
    政機關報案，致無警方交通事故調查表、警繪現場圖、警訊
    筆錄等第一手資料可予查證現場及肇事原因，被告勞安科遂
    於99年9月2日下午會同中和工務段及政風室依原告所提供之
    人證訪談證人。證人林炳宏證稱「並未看到劉君騎車的情形
    ，現場有坑洞約20cm×20cm，深度約5~6cm，但無法確定劉
    君是否因坑洞跌倒，看到時劉君已跌倒在北宜路1段39巷口
    ，自行車倒於北宜路1段39巷口中間。」，另證人游淑芬證
    稱「我有看到劉君跌倒，但不清楚劉君如何跌倒，現場有坑
    洞，但坑洞深度不清楚，劉君倒地於北宜路1段39巷口。」
    縱認上開路段有上開凹洞存在，上開事故確實發生於上開凹
    陷處，依證人之證詞及現存之卷證資料，仍無法確切證明原
    告確係因上開凹洞而跌倒，換言之，原告並無法舉證證明上
    開事故與坑洞間具有相當因果關係。復查鴻維公司於修補完
    上開凹陷後，說明上開凹陷僅為5、6公分小小一塊，而應不
    致使人跌倒。又原告既然從12歲起便騎自行車，熟悉騎駕，
    速度亦不快；則依一般常理判斷，原告遇上開凹陷時，應稍
    震動巔簸後即可繼續前進，應尚不至於造成身體前跌、臉部
    著地等翻腳踏車翻覆及牙齒斷裂等傷害。又原告未對於腳踏
    車有任何是否損壞或損壞程度之說明，是亦無法佐證原告是
    否係因上開凹陷而有受其所主張之該等傷害。於原告於上開
    事故發生之後迄今，被告中和工務段亦未接獲任何因上開凹
    陷發生事故或損害之陳情案件，證以一般經驗法則，實難認
    為於通常情形下，上開凹陷皆會發生使人與車翻覆致傷之情
    事，因此縱認被告於管理上有所欠缺，其欠缺亦與原告所受
    之損害間，並無相當因果關係。
  (三)再退步言之，縱認原告所受之損害與被告對系爭路段之管理
    欠缺有因果關係，原告應與有過失，原告應得減輕或免除賠
    償。查依原告所提供之98年9月6日現場照片（姑且不論上開
    凹陷是否會因時間、天氣等因素而與上開事故發生當天而有
    變化），路面雖有凹陷，惟現場條件係直路、無障礙物且視
    距良好；又依鴻維公司事後修補之意見認證人林炳宏之證詞
    可知，上開凹陷僅略為凹陷5、6公分小小一塊；又上開事故
    發生98年9月1日當天天氣晴朗、能見度高，地面亦無潮溼致
    車輛打滑之因素等等客觀情事判斷，一般正常駕駛人應能於
    撞擊上開凹陷前有所警覺，而採取必要之安全與迴避措施，
    甚至由於腳踏車之車速僅為10公里，行經該深度僅有5、6公
    分之凹陷，應不至於造成原告所主張翻覆及身體重傷之情事
    。顯見上開事故發生當時，原告應有所疏忽之情事而致上開
    事故之發生，原告之行為應屬與有過失，被告應得減輕賠償
    或免除之。
  (四)再退步言之，縱認被告應負國家賠償責任，原告請求損害賠
    償之金額應屬過高。按「身體、健康之損害賠償：（四）慰
    撫金：1、輕傷害：以請求權人相關醫療單據支出(包含健保
    等保險部分)之全部醫療費用一倍至二點五倍核給慰撫金，
    最高以二十五萬元整為限。」臺北市政府國家賠償事件賠償
    計算基準第4條第4項慰撫金定有明文。本案倘認為被告應負
    損害賠償責任，依原告所提出請求醫藥費合計169,207元計
    算，被告最高亦僅須賠償慰撫金25萬元限。原告訴請50萬元
    之慰撫金，應屬過高等語，資為抗辯。併為答辯聲明：原告
    之訴駁回。
四、兩造均不爭執之事實：
  (一)原告於98年9月1日下午六時半前後，騎自行車在新北市○○
    區○○路「省道台9線」由南向北行，途經新店區○○路○段
    39巷口附近摔倒，致手腳擦傷，頭、臉、手腕、手臂、肩、
    膝、腿多處撕裂傷或挫傷，上下牙齒多枚斷裂，上下牙床也
    受損動搖，下牙床有裂，並且鼻樑斷裂，顏面多處骨折。
  (二)上開新店區○○路○段39巷口附近，即緊臨該巷面向北宜路
    之7-ELEVEN商店右前側，路面有一凹陷之坑洞（一側緩另側
    陡之偏漏斗狀，深度約5-6cm），且在該坑洞前後亦未設置
    任何警告標誌。
五、經查：
  (一)上開兩造均不爭執之事實，並有「省道台9線」新店區○○
    路○段39巷口附近路面凹陷不平照片（98年9月6日拍攝）2張
    、天主教耕莘醫院診斷證明書（乙診字第0981113056號，急
    診外科）、天主教耕莘醫院診斷證明書（乙診門字第10197
    號，外科）、天主教耕莘醫院X光數位影像光碟（含牙部、
    鼻部、顏面頭部、手腳，98年9月1日攝影）1片、天主教耕
    莘醫院手術全身麻醉同意書（98.9.9.）及臉部骨折復位固
    定術（98.9.9.）、顏面骨折固定牙套（98.9.10.）、移除
    齒列固定器（98.9.25.）手術同意書計4紙、瓊安牙醫診所
    診斷證明書（第0000000000號）、裝固定及活動假牙收據（
    記載19枚假牙位置）影本6紙、牙齒斷裂縫合（98年10月29
    日拍攝）照片1張、歐登醫事放射所X光數位影像光碟（全口
    掃瞄，99年7月15日攝影）1片及影像列印1紙、生活牙醫診
    所診斷證明書、「省道台9線」新店區○○路○段39巷口附近
    路面凹陷不平回填補平後照片（99年8月11日拍攝）、上開
    凹陷修補完成圖片附卷可稽（見本院卷第14至32頁、第65頁
    、第175頁），堪信為真。
  (二)按「公有公共設施因設置或管理有欠缺，致人民生命、身體
    或財產受損害者，國家應負損害賠償責任。」、「國家損害
    賠償，除依本法規定外，適用民法規定。」、「因故意或過
    失，不法侵害他人之權利者，負損害賠償責任。」、「不法
    侵害他人之身體或健康者，對於被害人因此喪失或減少勞動
    能力或增加生活上之需要時，應負損害賠償責任。」、「不
    法侵害他人之身體、健康、名譽、自由、信用、隱私、貞操
    ，或不法侵害其他人格法益而情節重大者，被害人雖非財產
    上之損害，亦得請求賠償相當之金額。」、「損害賠償，除
    法律另有規定或契約另有訂定外，應以填補債權人所受損害
    及所失利益為限。」，國家賠償法第3條第1項、第5條、民
    法第184條第1項前段、第193條第1項、第195條第1項前段、
    第216條第1項分別定有明文。
  (三)原告於98年9月1日下午六時半前後，騎自行車在新北市○○
    區○○路「省道台9線」由南向北行，途經新店區○○路○段
    39巷口附近摔倒，致手腳擦傷，頭、臉、手腕、手臂、肩、
    膝、腿多處撕裂傷或挫傷，上下牙齒多枚斷裂，上下牙床也
    受損動搖，下牙床有裂，並且鼻樑斷裂，顏面多處骨折；上
    開新店區○○路○段39巷口附近，即緊臨該巷面向北宜路之
    7-ELEVEN商店右前側，路面有一凹陷之坑洞（一側緩另側陡
    之偏漏斗狀，深度約5-6cm），且在該坑洞前後亦未設置任
    何警告標誌等情，已如前述，且被告機關亦因原告請求國家
    賠償事件，而於99年9月2日下午4時許在上開新店區○○路○
    段39巷口（事故現場）會同中和工務段及政風室依原告所提
    供之人證訪談證人游淑芬、林炳宏2人，證人游淑芬稱：「
    我有看到劉君（原告）跌倒，但不清楚劉君如何跌倒，但他
    跌的很慘，並無人撞劉君；我並未看到劉君騎過坑洞跌倒，
    現場有坑洞，但坑洞深度不清楚，坑洞深度可使人受傷，劉
    君倒地位置於北宜路1段39巷口；臉上都是血，我有詢問是
    否需叫救護車，劉君回答「不用」。」等語（見本院卷第14
    4頁），證人林炳宏稱：「並未看到劉君騎車的情形，看到
    時劉君已跌倒在北宜路1段39巷口；現場有坑洞約20cm×20c
    m，深度約5~ 6cm，但無法確定劉君是否因此坑洞跌倒，自
    行車倒於北宜路1段39巷口中間；鼻子流血，牙齒掉落3-4顆
    ，我有詢問劉君如何跌倒，是否需叫救護車，劉君回答說不
    用，好像撞到坑洞跌倒，我回頭檢視現場有坑洞。」等語（
    見本院卷第145頁），並有交通部公路總局第一區養護工程
    處證人訪談紀錄附卷可稽（見本院卷第143至145頁），矧依
    上開訪談紀錄所示，證人游淑芬及林炳宏均與原告互不認識
    ，且係於原告發生上開事故時最早親自見聞之證人，渠等與
    原告應無利害關係，依渠等之上開證詞，互核相符，且與原
    告主張其於上開時、地騎自行車撞到上開路面凹陷之坑洞，
    致人車倒地而受有上開傷害等情，亦大致相符（被告辯稱：
    據鴻維公司所提供之98年5月15日至9月1日省道台9線路面修
    補工程路面巡查表所示，鴻維公司於巡查結果倘有路面破損
    情形，皆有立即採取必要之措施與改善緊急填補完成。而上
    開事故發生當天（即9月1日），鴻維公司亦完成例行巡查，
    於上午10點23分巡查發現有坑洞後，立即於10點30分填補完
    成。另依被告98年9月1日職員（工）值日日記簿所記載，「
    一般記事」欄位記載為「如常」，上開事故發生前被告並無
    接獲任何通知，9月1日夜間值班亦無接獲任何通知。因此，
    就上開凹陷並非係被告所知悉並能及時採取措施加以排除等
    語，既與上開事故發生時現場確有路面凹陷之坑洞存在等情
    不符，且被告為管理機關，不得以其已將事故路段之養護工
    作委託鴻維公司為之，及依鴻維公司之報表資料已將坑洞填
    補完成，且鴻維公司無任何異常通知被告，即認上開凹陷並
    非係被告所知悉並能及時採取措施加以排除，是被告此部分
    之抗辯，尚乏依據，殊無足採），是原告此部分之主張，即
    屬有據，應屬可採。再者，被告就其所管理之路段未為適當
    之路面維護，致路面產生上開凹陷之坑洞，且在該坑洞前後
    亦未設置任何警告標誌，致原告騎乘之自行車撞到上開路面
    凹陷之坑洞（原告自行車深陷其中），而人車倒地受有上開
    傷害，被告就上開路面之公有公共設施之設置及管理即有欠
    缺，而該設置及管理之欠缺，又與原告自行車騎入坑洞受有
    損害，有相當因果關係存在。被告就原告自行車騎入坑洞所
    造成之損害，即應負賠償責任。是原告主張依國家賠償法第
    3條第1項規定，請求被告賠償原告因此所受之損害等語，即
    屬有據，應屬可採。同理，被告辯稱：被告於公有公共設施
    管理並無欠缺，不符國家賠償法第3條第1項之前提要件；退
    步言之，被告於公有公共設施之設置及管理有所欠缺，惟與
    原告所受之損害並無相當因果關係存在等語，尚無足採。
  (四)茲就原告請求被告賠償之各項金額，分述如下：
    1.醫療費用：原告主張其因上開傷害，而支出醫療費用，包
      括耕莘醫院17,207元、瓊安牙醫診所151,000元、生活牙
      醫診所200元、歐登醫事放射所800元，共計169,207元等
      語，並提出醫療費用收據：耕莘醫院13紙、瓊安牙醫診所
      19＋6紙、生活牙醫診所2紙、歐登醫事放射所1紙（見本
      院卷第33至53頁）為證，且為被告所不爭執，核均屬必要
      費用，應予准許。
    2.交通費用：原告主張其因上開傷害，自住所往返耕莘醫院
      計程車資部分，新店區○○路○段住所往返新店區○○路
      耕莘醫院，單程計程車資約75至80元（急診當天夜間車資
      加成達110元），每次往返減為75×2＝150元；共往返11
      次，為150元×11次＝1,650元；辦公室赴瓊安牙醫診所計
      程車資（往）及公車、捷運（返）部分，原告由辦公處所
      （新店區○○路40號）赴牙醫診所（永和區○○路48號）
      ，為配合減少請假時數乃趕搭計程車前往，每次約280至
      300元；返程時已下班不趕時間遂搭乘公車及捷運，計15
      ＋16－8＝23元（持悠遊卡搭乘公車轉乘捷運抵扣8元），
      每次往返約280元＋23元，減縮請求為300元。共往返36次
      ，為300元×36次＝10,800元。共計12,450元等語，並提
      出上開醫療費用收據：耕莘醫院13紙、瓊安牙醫診所19＋
      6紙、生活牙醫診所2紙、歐登醫事放射所1紙（見本院卷
      第33至53頁）為證，且為被告所不爭執，核均屬必要費用
      ，應予准許。
    3.慰撫金：按「慰撫金之賠償其核給之標準固與財產上損害
      之計算不同，然非不可斟酌雙方身分資力與加害程度，及
      其他各種情形核定相當之數額」（最高法院51臺上字第22
      3號判例意旨參照）。本院斟酌原告於本件事故發生時年
      滿60歲（27年生），其自陳現住所產權屬配偶，本身尚有
      不動產房地兩處，且為公務人員簡任第十二職等主管，年
      收入逾180萬元；其因受有上開傷害，經手術及治療，除
      一般治療、拔除斷根及縫合外，總共裝固定假牙（牙套、
      牙橋）上顎3枚，下顎8枚；活動假牙上顎2枚，下顎6枚（
      原告下顎原裝有活動假牙4枚，亦受此次跌傷撞壞，連帶
      撞斷之牙齒需一併重製。因活動假牙諸位置周端已無其他
      牙齒支撐，無法裝固定假牙，若要固定僅可採人工植牙）
      ，堪認原告精神上受有相當之痛苦。被告為政府機關等兩
      造之身分、地位、經濟能力及其他情形，認原告請求慰撫
      金賠償50萬元，尚屬過高，應核減為35萬元，方屬公允，
      是原告逾此部分之請求，尚乏依據，應予駁回。
    4.基上，原告得請求醫療費用169,207元、交通費用12,450
      元及慰撫金35萬元，共計531,657元之損害賠償。又本件
      事故係於98年9月1日下午六時半前後發生，依卷附本院依
      職權在網路上查得之臺北市日出日落時間表所示，斯時已
      日落，視線不佳，且依上開「省道台9線」新店區○○路○
      段39巷口附近路面凹陷不平照片（98年9月6日拍攝）2張
      所示，原告於斯時騎自行車在新北市○○區○○路「省道
      台9線」由南向北行，穿越北宜路十字路口後途經第2間商
      店即為上開緊臨該巷面向北宜路之7-ELEVEN 商店，隨即
      到達上開凹陷之坑洞，就一般吾人社會經驗常情而言，實
      不易發現該凹陷之坑洞。此外，被告亦未證明原告有何過
      失之處，是被告空言辯稱：上開凹陷僅略為凹陷5、6公分
      小小一塊；又上開事故發生98年9月1日當天天氣晴朗、能
      見度高，地面亦無潮溼致車輛打滑之因素等等客觀情事判
      斷，一般正常駕駛人應能於撞擊上開凹陷前有所警覺，而
      採取必要之安全與迴避措施，甚至由於腳踏車之車速僅為
      10公里，行經該深度僅有5、6公分之凹陷，應不至於造成
      原告所主張翻覆及身體重傷之情事。顯見上開事故發生當
      時，原告應有所疏忽之情事而致上開事故之發生，原告之
      行為應屬與有過失，被告應得減輕賠償或免除之等語，即
      乏依據，洵無足採。
六、從而，原告依國家賠償法第3條第1項、第9條第2項及第11條
    第1項規定，請求被告給付531,657元，為有理由，應予准許
    。逾此部分之請求，即屬無據，應予駁回。
七、本件事證已臻明確，兩造其餘攻擊、防禦方法及舉證，經本
    院審酌後，認對於判決結果均無影響，爰不一一論述，併此
    指明。
據上論結，本件原告之訴為一部有理由，一部無理由，依民事訴
訟法第79條，判決如主文。
中    華    民    國   100    年    3     月    31    日
                  民事第三庭    法  官  楊千儀
以上正本係照原本作成。
如對本判決上訴，須於判決送達後20日內向本院提出上訴狀（需
按他造人數附繕本）。如委任律師提起上訴者，應一併繳納上訴
審裁判費。
中    華    民    國   100    年    3     月    31    日
                                書記官  劉鴻傑